【裁判字號】    89,上訴,2619
【裁判日期】    890518
【裁判案由】    偽造文書等
【裁判全文】
臺灣高等法院刑事判決                  八十九年度上訴字第二六一九號
    上  訴  人  臺灣臺北地方法院檢察署檢察官
    上  訴  人
    即  被  告  丑○○
                寅○○○
    共      同
    選任辯護人  黃碧芬
右上訴人，因被告偽造文書等案件，不服臺灣台北地方法院，八十九年度訴字第二一
０號，中華民國八十九年五月十八日第一審判決（起訴案號：臺灣台北地方法院檢察
署八十八年度調偵字第三九九號）提起上訴，本院判決如左：
    主  文
原判決撤銷。
丑○○、寅○○○共同連續行使偽造私文書，足以生損害於他人，丑○○處有期徒刑
貳年；寅○○○處有期徒刑壹年，緩刑年。
    事  實
一、丑○○、寅○○○夫婦因工廠營運不佳，造成週轉失靈，資金困窘，於民國八十
    六年七月間，在台北市○○街一○七巷一號一樓住處，以丑○○之名義擔任會首
    ，共同召集包括丙○○、甲○○、乙○○、戊○○、己○○、子○○、丁○○○
    （即林淑惠）、郭雅惠、辛○○、壬○○、阿春（盧玉樁）、庚○○、癸○、林
    文雄等三十二人，及丑○○虛構之郭群、嚴美碧、陳信勇三人連會首，共計三十
    六個會員，約定每人每會新臺幣（下同）三萬元，會期自八十六年七月十日至八
    十九年六月十日止，採內標方式，每月十日中午十二時五十分在上址開標，期間
    均由丑○○、寅○○○負責開標及收取會款等工作。詎丑○○、寅○○○竟共同
    意圖為自己不法之所有，並基於概括之犯意，共同連續於八十六年十月十日、十
    一月十日、八十七年一月十日、五月十日、九月十日，由丑○○分別以虛構之郭
    群、嚴美碧、陳信勇之名義，及冒用林文雄、甲○○之名義，在上址偽造載有其
    等簽名及標息分別為五千七百元、五千一百元、五千三百元、五千一百元、五千
    九百元之標單，出示予參加投標之會員，而以標息最高得標，使其他活會會員陷
    於錯誤而繳付活會會款，分別詐得會款七十萬四千七百元、七十二萬二千一百元
    、六十九萬一千六百元、六十二萬二千五百元、五十二萬二千九百元，共計三百
    二十六萬三千八百元，足以生損害於郭群、嚴美碧、陳信勇、林文雄、甲○○及
    其他活會會員。至八十七年十月三日丑○○、寅○○○突然遷離上開住處，逃匿
    無蹤，自第十六會起停標，丙○○等人始知受騙。
二、案經丙○○、甲○○、乙○○、戊○○、己○○、子○○、丁○○○、郭雅惠、
    辛○○、壬○○、盧玉樁、庚○○、癸○訴由臺灣臺北地方法院檢察署檢察官偵
    查起訴。
    理  由
一、訊據上訴人即被告丑○○（下稱被告）坦承冒用林文雄、甲○○名義得標詐取會
    款，及坦承虛構郭群、嚴美碧、陳信勇名義參加互助會，惟否認就該部分有何偽
    造文書行為及詐欺意圖，辯稱：伊冒標時皆只有書寫金額，並未簽名，且伊如有
    詐欺之意圖，豈會在標得會款之後，仍然繼續繳納死會會款云云；另訊之上訴人
    即被告寅○○○（下稱被告）固供承有共同召集該互助會及幫忙收取會款等情不
    諱，然矢口否認有右揭犯行，辯稱：伊根本不知丑○○有冒標及虛構郭群等三人
    參加互助會云云。
二、經查右揭犯罪事實業據告訴人丙○○、甲○○、乙○○、戊○○、己○○、子○○、丁○○○、郭雅惠、辛○○、壬○○、盧玉樁、庚○○、癸○指訴綦詳，又
    被告二人既然虛構郭群等三人名義參加互助會，欺瞞其他會員，致使渠等無法正
    確評估互助會風險，並於互助會初始即先後以郭群等三人名義得標且取得會款，
    且嗣後倒會逃匿，被告二人詐欺之犯意昭然若揭，雖在得標後繼續繳納死會會款
    至案發為止，惟此或為掩飾及順遂其後連續詐欺之犯行，不影響其等詐欺犯行之
    成立；另被告寅○○○供承該互助會其有共同召集，告訴人等於審理中亦指述被
    告寅○○○有主持開標，且告訴人乙○○於台灣士林地方法院檢察署檢察官偵查
    中供稱被告寅○○○告訴伊（八十七年）九月十日係郭雅惠得標，而告訴人丁○○○、郭雅惠、辛○○、壬○○、盧玉樁則指稱被告寅○○○告訴伊等八十七年
    九月十日係丙○○得標並收取會款（見台灣士林地方法院檢察署八十七年偵字第
    一一二六五號卷第二十、二十一頁），且當天郭雅惠、丙○○實際上皆未得標，
    而係遭被告等冒標，亦經被告丑○○供承明確，被告丑○○辯稱伊所冒標之標單
    並無簽署會員名字，應無成立文書形式云云。然既提出標單另以言詞等方法表示
    係何會員所出具者，則依習慣或特約，均足以辨明係該會員以所載金額標息參與
    競標之標單，自屬私文書，辯解無足取（最高法院八十九年台上字第一三一九號
    判決意旨參照）；此外復有互助會單附卷可資佐證，被告二人所辯純係飾卸之詞
    ，不足採信，本件事證明確，被告等犯行均堪認定。
三、核被告二人所為，均係犯刑法第二百十六條、第二百二十條第一項、第二百十條
    之行使偽造私文書罪，及同法第三百三十九條第一項之詐欺取財罪。其等偽造署
    名係偽造私文書之部分行為，偽造私文書之低度行為復為行使偽造私文書之高度
    行為所吸收，均不另論罪。被告二人間就冒標會款部分，有犯意聯絡及行為分擔
    ，為共同正犯。被告二人先後五次行使偽造私文書及詐欺取財行為均時間緊接，
    方法相同，觸犯構成要件相同之罪名，顯係基於概括之犯意反覆為之，均為連續
    犯，應依刑法第五十六條之規定以一罪論，並加重其刑。又被告二人以冒標行為
    詐騙多數活會會員而成立數詐欺取財罪，為想像競合犯，應依刑法第五十五條之
    規定從一情節最重之詐欺取財罪處斷；再被告二人係以偽造標單為方法達其詐欺
    取財之目的，所犯行使偽造私文書罪與詐欺取財罪間，有方法結果之牽連關係，
    應依刑法第五十五條之規定從一重之連續行使偽造私文書罪處斷。
四、原審對被告等論罪科刑，固非無見，惟查：(一)借款係民事糾紛問題，原判決認定
    亦屬詐欺犯行（理由詳後述），已有未合。(二)行詐金額原判決將人頭會員亦列為
    被害人未扣除，尚有欠正確。又死會會員按月繳款係與會首間正常運作並非被害
    人。被告等上訴意旨否認借款為詐欺，且已有部分清償尚非無據，爰將原判決撤
    銷改判。審酌被告二人共同詐得金額高達三百二十六萬三千八百元，行為次數、
    犯罪所生損害嚴重，及其等犯罪之目的、手段、犯罪後之態度等一切情狀，分別
    量處如主文第二項所示之刑。查被告寅○○○前未曾受有期徒刑以上刑之宣告，
    有臺灣高等法院檢察署刑案紀錄簡覆表附卷可稽，其為被告丑○○之妻，因見其
    夫資金週轉不靈，鋌而走險，尚非惡性重大，且其經此起訴審判程序之教訓後，
    當知所警惕，信無再犯之餘，本院認對被告寅○○○所宣告之刑，以暫不執行為
    適當，併與宣告緩刑三年，以啟自新。又前開偽造之標單，業已滅失，已據被告
    供承在卷，爰不為沒收之諭知，附此敘明。
五、公訴意旨另認被告二人亦冒用會員丁○○○（即林淑惠）、丙○○名義冒標，因
    認被告二人此部分亦涉有行使偽造私文書及詐欺罪嫌。惟查丙○○仍是活會會員
    ，有被告八十九年四月十三日所提之互助會名冊影本在卷可稽，又丁○○○於審
    理時指稱伊以林淑惠、林秀美、林文志、林文雄名義，共參加四會，伊僅有標林
    秀美一會等語，然依據前述互助會名冊記載，林秀美、林文志係活會，林淑惠於
    八十七年七月十日以標息五千元得標，而林文雄則於八十七年五月十日遭被告二
    人冒標，詳如前述，是除林文雄遭冒標外，丁○○○所參加之四會，伊僅曾經標
    得一會，只是究竟係林淑惠或林秀美名義得標，彼此認知不同而已，足認被告二
    人並無冒用丙○○、林淑惠名義冒標，此外復查無其他證據證明被告二人確有公
    訴人所指此部分之犯行，惟公訴意旨認此部分與前揭已論罪科刑部分之犯行，係
    基於概括犯意為之，有連續犯之裁判上一罪關係，爰不另為無罪之諭知。
六、公訴意旨又略以：丑○○於八十六年至八十七年三月間明知已乏償債能力，復意
    圖為自己不法之所有，基於同一之概括犯意，在其上開住處，先後偽以簽發本票
    或支票為憑之方式，向辛○○借得二百四十萬元，向丁○○○借得六十萬元，向
    癸○借得二百三十萬元，嗣前開支票分別於八十六年十月至十二月間退票，本票
    亦分別在到期日即八十七年六月間未獲清償。因認亦涉連續詐欺罪嫌云云。
    (一)訊據被告丑○○堅決否認此部分犯行辯稱上開借貸自七十八年開始，按期付息
      ，期滿換票，此乃單純借貸非詐欺云云。
    (二)查告訴人辛○○共出借二百四十萬元至八十七年六月已償還九十萬元告訴人癸○積欠丑○○會款一百二十六萬與出借之二百五十三萬元抵銷，尚欠癸○一百
      二十七萬元。丑○○之工廠自八十五年六月至八十七年八月間尚正常營業，會
      款正常繳納。上開借貸均自七十八年起因債務更改，而延續借貸，應非施用詐
      術結果，實係不依債務本旨履行民事糾紛，核與詐欺罪成立要件不合。公訴人
      認與論罪部分有牽連關係，爰不另無罪之論知。
據上論斷，應依刑事訴訟法第三百六十九條第一項前段、第三百六十四條、第二百九
十九條第一項前段、第二十八條、第五十六條、刑法第二百十六條、第二百二十條第
一項、第二百十條、第三百三十九條第一項、第五十五條、第七十四條第一款、罰金
罰鍰提高標準條例第一條前段判決如主文。
本案經檢察官陳明光到庭執行職務
中    華    民    國     九十     年      二        月      二十一      日
                            臺灣高等法院刑事第十八庭
                                審判長法  官  吳      敦
                                      法  官  林  陳  松
                                      法  官  吳  明  峰
右正本證明與原本無異。
如不服本判決應於收受送達後十日內向本院提出上訴書狀，其未敘述上訴之理由者並
得於提起上訴後十日內向本院補提理由書（均須按他造當事人之人數附繕本）。
                                      書記官  李  華  安
中    華    民    國     九十     年      二        月      二十一      日
附錄本案論罪科刑法條全文
刑法第二百十六條
行使第二百十條至第二百十五條之文書者，依偽造、變造文書或登載不實事項或使登
載不實事項之規定處斷。
刑法第二百二十條第一項
在紙上或物品上之文字、符號、圖畫、照像，依習慣或特約，足以為表示其用意之證
明者，關於本章及本章以外各罪，以文書論。
錄音、錄影或電磁紀錄，藉機器或電腦之處理所顯示之聲音、影像或符號，足以為表
示其用意之證明者，亦同。
稱電磁紀錄，指以電子、磁性或其他無法以人之知覺直接認識之方式所製成之紀錄，
而供電腦處理之用者。
刑法第二百十條
偽造、變造私文書，足以生損害於公眾或他人者，處五年以下有期徒刑。
刑法第三百三十九條第一項
一意圖為自己或第三人不法之所有，以詐術使人將本人或第三人之物交付者，處五年
  以下有期徒刑、拘役或科或併科一千元以下罰金。
二以前項方法得財產上不法之利益或使第三人得之者亦同。
三前二項之未遂犯罰之。


司法院資訊處製作；財團法人民間司法改革基金會備份。
